【裁判字號】    99,家上,45
【裁判日期】    991029
【裁判案由】    離婚
【裁判全文】
臺灣高等法院高雄分院民事判決          99年度家上字第45號
上  訴  人  乙○○
訴訟代理人  林石猛律師
            李衣婷律師
被 上訴 人  甲○○
上列當事人間因請求離婚事件，對於民國99年5 月25日臺灣高雄
地方法院99年度婚字第272 號第一審判決提起上訴，本院於99年
10月20日辯論終結，茲判決如下：
    主  文
上訴駁回。
第二審訴訟費用由上訴人負擔。
    事 實 及 理 由
一、上訴人主張：兩造於民國98年12月16日結婚，伊於提親時雙
    方即議定男方訂婚禮聘金為新台幣（下同）36萬元，詎男方
    完聘後被上訴人之母竟欲再向伊索討聘禮半豬之費用2 萬6
    千元，經伊拒絕後，雙方父母已生嫌隙。被上訴人於婚後第
    三天即向伊表示曾結婚，惟婚後2 星期即離婚等語，被上訴
    人雖感錯愕，惟仍至戶政機關辦理結婚登記，豈料，被上訴
    人嗣後更大膽向伊表明伊所愛者為與其交往7 年之男友，且
    原欲與男友結婚，但因父母勢利、好財，始被迫下嫁於伊，
    此後性情大變、平日不事家務，且夜夜飲酒並於酒後藉故與
    伊吵鬧，要求放其自由，更拒不與伊同床共眠，迄至99年2
    月13日除夕夜當晚，被上訴人又再次酒醉、鬧離婚，伊始驚
    覺受人騙婚，身心俱疲，無任何心力維持此段荒謬婚姻，乃
    同意於農曆年節後經女方返還聘金即配合辦理離婚登記，詎
    被上訴人當天竟又要求聘金應扣回聘禮半豬2 萬6 千元，伊
    父母不願意，被上訴人之母因此不悅，隨即通知被上訴人之
    父偕同他人到場毆打伊全家，故兩造婚姻破綻難以維持，全
    因被上訴人及其家人所造成，並非導因於伊，伊乃受有精神
    損害100 萬元，爰依民法第1056條第2 項之規定，求為命被
    上訴人應給付伊100 萬元之判決。（至被上訴人與上訴人於
    原審分別提起本訴及反訴請求離婚部分，經原審判決兩造均
    為勝訴，未據上訴，業已確定，不予載述。又上訴人於本院
    追加請求20萬元部分，另行裁定。）
二、被上訴人則以：兩造從認識、交往乃至完婚僅約2 個月，於
    訂婚期間，上訴人父母對於女方要求聘金36萬元即有意見，
    常於見面場合表達不滿情緒，致雙方感情生隙。且上訴人在
    訂婚後第3 天以購買房屋為由，向伊討回16萬元，但房屋是
    登記婚前不動產，之後上訴人及其父母即天天嫌棄伊家人向
    其收取高額禮金，嗣經伊母出面與兩造溝通，並對上訴人表
    示拒絕結婚之情，惟上訴人卻跪著對伊及伊母表示仍深愛伊
    。婚後，上訴人及其父母仍一再重提訂婚聘禮之事，並處處
    限制伊行蹤，不讓伊外出工作，且於夫妻發生爭執時，辱罵
    伊「臭賤查某」、「破麻查某」等三字經，及辱罵伊家人，
    兩造已無法再營美滿幸福之婚姻生活。為此，兩造乃於99年
    2 月22日達成協議離婚，並前往戶政機關辦理離婚登記，惟
    上訴人又要求伊歸還20萬元，伊家人已準備上開金額返還上
    訴人，詎上訴人家人在戶政事務所又要求洗門風、精神賠償
    等項，拒絕辦理離婚登記，進而上訴人夥同其父母毆打伊及
    伊之父母成傷，故兩造婚姻難以維持，乃為上訴人造成，上
    訴人請求非財產上損害賠償，尚屬無據等語，資為抗辯。
三、原審就上訴人請求被上訴人給付100 萬元部分，為上訴人敗
    訴之判決，上訴人就此部分不服，提起上訴，上訴聲明：(一)
    原判決不利上訴人部分廢棄。(二)上開廢棄部分，被上訴人應
    給付上訴人100萬元。被上訴人則答辯聲明：上訴駁回。
四、兩造不爭執事項
  (一)兩造於98年12月16日結婚，於99年2 月22日達成協議離婚，
    因故未至戶政機關辦理離婚登記。
  (二)於99年2 月22日雙方家人發生爭執，並進而演變成肢體衝突
    ，彼此相互對他方聲請核發保護令，經台灣高雄地方法院99
    年度家護字第363 、540 號裁定核發。
五、兩造爭執事項：上訴人請求賠償100 萬元有無理由？茲判斷
    如下。
  (一)按為訴訟標的之法律關係，於確定之終局判決中已經裁判者
    ，就該法律關係即有既判力，當事人雖僅於新訴訟用作攻擊
    防禦方法，法院亦不得為反於確定判決意旨之裁判（最高法
    院30年上字第8號判例參照）。
  (二)本件被上訴人與上訴人於原審分別提起本訴及反訴，請求離
    婚部分，經原審判決認定兩造婚姻已難維持，且兩造婚姻之
    破裂並非單方面所致，雙方應均有相同程度之可歸責事由，
    從而，兩造本於民法第1052條第2 項規定訴請離婚，均屬正
    當，應予准許在案，此部分未經兩造提起上訴，業已確定。
    準此，本院就上開確定判決所認定之重要事實爭點，自不得
    為相反之判斷。是上訴人主張兩造婚姻破綻難以維持，全因
    被上訴人及其家人所造成，並非導因於上訴人云云，即不足
    取。
  (三)又按夫妻之一方，因判決離婚而受有損害者，得向有過失之
    他方，請求賠償；前項情形，雖非財產上之損害，被害人亦
    得請求賠償相當之金額，但以受害人無過失者為限，民法第
    1056條第1 、2 項固定有明文。本件離婚兩造均有相同程度
    之可歸責事由，既經原審判決確定，上訴人並非無過失之人
    ，故上訴人請求被上訴人賠償精神損害100 萬元，於法不合
    ，尚難准許。
六、綜上所述，上訴人主張本於民法第1056條第2 項之規定，請
    求被上訴人給付100 萬元，為無理由，不應准許。原審為上
    訴人敗訴之判決，並無不合。上訴意旨指摘原判決不當，求
    予廢棄改判，為無理由，應予駁回。又本件事證已臻明確，
    兩造其餘攻擊防禦方法及舉證，核與判決結果不生影響，爰
    無論述之必要，附此敘明。
據上論結，本件上訴為無理由，依民事訴訟法第449 條第1 項、
第78條，判決如主文。
中    華    民    國    99    年    10    月    29    日
                            民事第五庭
                                審判長法官  蔡明宛
                                法      官  李昭彥
                                法      官  魏式璧
以上正本證明與原本無異。
本判決不得上訴。
中    華    民    國    99    年    10    月    29    日
                                書  記  官  林佳蓉

司法院資訊處製作；財團法人民間司法改革基金會備份。
